【裁判字號】    98,判,1340
【裁判日期】    981112
【裁判案由】    石油管理法
【裁判全文】
最  高  行  政  法  院  判  決
                                      98年度判字第1340號
上  訴  人
（原審原告）  甲○○
代  表  人    乙  ○
訴訟代理人    陳益軒  律師
上  訴  人
（原審被告）  彰化縣政府
代  表  人    丙○○
上列當事人間石油管理法事件，上訴人對於中華民國96年12月12
日臺中高等行政法院96年度訴字第275號判決，提起上訴，本院
判決如下：
    主  文
原判決關於撤銷訴願決定及原處分沒入油品暨該訴訟費用部分，
均廢棄。
上開廢棄部分，上訴人甲○○在第一審之訴駁回。
上訴人彰化縣政府其餘上訴駁回。
上訴人甲○○之上訴駁回。
廢棄部分，第一審及上訴審之訴訟費用由上訴人甲○○負擔。
駁回上訴部分，上訴審訴訟費用由上訴人各自負擔。
    理  由
一、緣上訴人甲○○（原審原告，下稱甲○○）未經申准，擅自
    於臺灣省彰化縣福興鄉○○路45號設置自用加儲油設施（下
    稱系爭加儲油設施），供自己所用之挖土機加注柴油，案經
    行政院海洋巡防署中部地區巡防局（下稱海巡署中巡局）彰
    化機動查緝隊人員於民國（下同）95年9月19日會同上訴人
    彰化縣政府（原審被告，下稱彰化縣政府）所屬人員查獲，
    除依法查扣相關物品及拍照存證外，並對甲○○製作調查筆
    錄。海巡署中巡局以95年9月22日彰化機字第0950014012號
    函檢送甲○○之調查筆錄、照片等證據資料，請彰化縣政府
    裁處。另現場採證之油樣經中國石油股份有限公司（下稱中
    油公司）煉製研究所產品研究組予以檢驗，證實其確屬柴油
    無誤。彰化縣政府認甲○○違反石油管理法第18條第1項規
    定，乃依同法第40條第1項第3款及第2項規定，以96年1月19
    日府建用字第0960015755B號裁處書，處罰鍰新臺幣（下同
    ）100萬元，並沒入其供自用之石油製品及所使用之加儲油
    設施器具。甲○○不服，循序提起行政訴訟，經原審為「訴
    願決定及原處分關於沒入部分撤銷，甲○○其餘之訴駁回」
    之判決，甲○○及彰化縣政府各就其敗訴部分，提起上訴。
二、甲○○（原審原告）於原審起訴主張：(一)依海巡署中巡局製
    作之調查筆錄、訴外人陳德龍之證言及其名片可知，系爭加
    儲油設施係訴外人陳德龍所有，設置於訴外人煌展有限公司
    （下稱煌展公司）之廢五金回收場，供該公司之挖土機加注
    燃料使用，甲○○只是購買潤滑油而已，並非本案違規事實
    之行為人。(二)系爭扣案之油品為潤滑油，並非彰化縣政府所
    指之柴油，故應由彰化縣政府就該違法事實負舉證責任。經
    濟部公告之石油製品認定基準，關於柴油部分有3項基準，
    系爭油品經送2次鑑定結果，均無法判定其成份，不符合第1
    、2項基準，關於第3項基準彰化縣政府不能證明該油品具揮
    發性，即無從證明係柴油，原處分逕認甲○○違法而加處罰
    ，難認合法。(三)石油管理法並未明文禁止人民向地下油行業
    者購買潤滑油，故甲○○向陳德龍購買潤滑油之行為，即非
    法所不允，與石油管理法第18條第1項所稱設置供己自用之
    加儲油設施之要件有別。甲○○並非專業人士得辨認油種，
    且自始即認定陳德龍所設置之系爭加儲油設施內所置放油料
    種類為潤滑油，則甲○○就系爭自用加儲油設施之設置並無
    故意或過失等語，求為訴願決定及原處分均予撤銷之判決。
三、彰化縣政府（原審被告）則以：(一)甲○○負責人乙○於95年
    9月19日在海巡署中巡局彰化機動查緝隊調查時陳稱系爭加
    儲油設施確係設置供甲○○自用挖土機加注燃料之用，依經
    濟部94年4月1日經授能字第09420080920號函釋意旨，縱使
    該加儲油槽係訴外人陳德龍所有而租用或借用予甲○○，仍
    不影響甲○○違規事實之認定；又系爭加儲油設施既係甲○
    ○所設置供其自用挖土機加注柴油所用，則即使未就甲○○
    所提供「陳德龍」名片進一步調查事實，亦難指為有違職權
    調查主義之精神。(二)依中油公司95年9月29日所為之檢驗報
    告（報告編號：FＺ000000000號）足證系爭加儲油槽內之存
    油確為柴油，甲○○固辯稱其無辨識油品種類之專業能力，
    乃係信任陳德龍告知該油料為潤滑油可供挖土機作燃料及機
    械潤滑用等語；惟姑不論燃料用油與機械潤滑用油乃屬截然
    不同用途之油料，所稱可混合使用已與一般常情不合。縱訴
    外人陳德龍確有告知甲○○上揭所述情形，惟在無任何足以
    證明該「進口潤滑油」確具有雙重用途之文件或油品使用說
    明資料，甲○○率予採信，已難謂無石油管理法第18條之故
    意、過失。(三)依營利事業登記證所載，甲○○為合夥組織、
    乙○為其負責人，乙○於95年9月19日在海巡署中巡局彰化
    機動查緝隊所製作之筆錄上亦稱其為「甲○○」之負責人，
    該「甲○○」設有加儲油設施為其所用之挖土機加注柴油，
    且依卷附95年9月8日油品買賣估價單所示，乙○以其為甲○
    ○負責人名義簽收以「甲○○」名義所買受之柴油等情，足
    證本件違規事實行為人乃「甲○○」（負責人乙○），並非
    乙○個人，則彰化縣政府以「甲○○」為本件之受處分對象
    ，自為合法。(四)甲○○之違規行為地點為訴外人煌展公司所
    設置之廢五金回收場，雖非屬甲○○之營業場所，惟此與甲
    ○○之違規行為無涉。又甲○○提出煌展公司95年12月31日
    之財產目錄以證明繫案挖土機為該公司所有乙節，惟核上開
    財產目錄僅說明煌展公司有1輛挖土機之事實，並不足以證
    明繫案之挖土機即為煌展公司所有，自不足為有利於甲○○
    之認定等語，資為抗辯，求為判決駁回上訴人在原審之訴。
四、原審斟酌全辯論意旨及調查證據之結果，以：(一)依甲○○94
    年底之財產目錄載明該公司擁有挖土機、乙○於接受調查時
    自承系爭被查扣之油品係乙○以甲○○名義向陳德龍購買並
    由陳德龍提供立式鋼鐵製儲油槽、加油槍、加油幫浦、流量
    計數器、過濾器等加儲油設施，供甲○○之挖土機作燃料油
    使用；陳德龍於審理時亦證稱：確曾出借一套加儲油設施給
    甲○○並於95年9月8日大約出售8,000公升（7,310公斤）之
    油品予甲○○，用散裝車載去灌入上開設施內等語，有其提
    出之估價單及甲○○印製貨品簽收單等情，足認系爭加儲油
    設施係甲○○向陳德龍借用而設置，供甲○○自用之挖土機
    加注柴油使用。(二)石油管理法之立法意旨在促進石油業之健
    全發展，維護石油市場之產銷秩序，確保石油之穩定供應，
    增進民生福祉，並發展國民經濟兼顧環境保護，未申請核准
    而設置自用加儲油設施者，不但嚴重影響石油市場之秩序，
    且具公共安全之危險性，是以凡未經申請核准而設置自用加
    儲油設施者，不論其設施是自行建造或係向他人借用，均應
    加以處罰。本件經查扣之系爭加儲油設施是否甲○○向第三
    人借用而來，其設置之地點是否在甲○○之營業場所內，均
    不影響甲○○違章行為之認定。(三)依中油公司煉製研究所95
    年9月29日之檢驗報告，系爭查扣之油品雖無法完成蒸餾溫
    度之完整測試，亦無法計算其16烷指數，故無法判定是否符
    合經濟部所定「石油製品認定基準」中關於柴油之3項基準
    之第1、2項基準，然其主要成分經鑑定為「具有揮發性之碳
    氫化合物」，海巡署中巡局調查時，乙○陳稱系爭加儲油設
    施係供甲○○挖土機加油使用、甲○○於訴訟中亦坦承系爭
    油品為碳氫化合物且用於壓縮著火式內燃機使用，足認系爭
    查扣油品為柴油。又甲○○主張系爭查扣油品為潤滑油，然
    油品買賣估價單卻記載為機械油，原審乃再將系爭油樣送請
    鑑定是否屬經濟部94年9月9日經授能字第094200832940號公
    告石油製品認定基準，其公告事項第2項之潤滑油及國家標
    準總號2981之機械油，經中油公司煉製研究所以96年10月30
    日煉研產品發字第09601953950號函復系爭油品無從歸類為
    國家標準總號2981之機械油，且經電詢甲○○複代理人黃柏
    霖律師表示無庸繼續做機械油部分之鑑定，有各該公務電話
    紀錄附卷可按。從而，系爭油品並非潤滑油及機械油，而係
    石油製品認定基準所訂之柴油，業堪認定。(四)石油管理法第
    18條明定設置自用加儲油設施供自用挖土機加注柴油前，應
    先申請主管機關專案核准、石油製品認定基準亦經經濟部公
    告在案均如前述，甲○○自不能諉為不知，況燃料用油與機
    械潤滑用油乃屬截然不同用途之油料，所稱可作兩種用途顯
    與一般常情不合；陳德龍於原審證稱：「挖土機要用柴油，
    潤滑油不能當燃料油用油。」等情，足認甲○○擅自設置加
    儲油設施，供作其自用挖土機加注柴油之用，違反石油管理
    法第18條第1項之規定，縱非故意，亦難謂無過失，所辯無
    故意或過失乙節，不足採取。(五)本件扣案之加儲油設施並非
    甲○○所有，係訴外人陳德龍所有，已如前述，故依行政罰
    法第21條規定，自不得為沒入處分，原處分對甲○○為沒入
    處分自有違法，訴願決定未予糾正亦有違法，爰依職權就原
    處分及訴願決定關於沒入部分撤銷，其餘部分（即罰鍰100
    萬元部分）則予以維持。
五、本院查：
壹、上訴人甲○○部分：
  (一)按「客貨運輸業、營造工程業、工廠、機關或經中央主管機
    關同意者，為供其自用車輛或動力機械加注汽油、柴油或液
    化石油氣，經直轄市、縣（市）主管機關專案核准，得設置
    自用加儲油（氣）設施。」、「（第1項）有下列各款情事
    之一者，處新臺幣100萬元以上500萬元以下罰鍰…三違反第
    18條第1項規定，未經申請核准而設置自用加儲油（氣）設
    施。…（第2項）前項供銷售或自用之石油製品及所使用之
    加儲油（氣）設施器具，沒入之。…」石油管理法第18條第
    1項及第40條第1項第3款、第2項分別定有明文。次按，行為
    人有無未經申請核准而設置自用加儲油設施，自應依證據認
    定之。至於證據之證明力如何，屬於事實審法院判斷之自由
    ，事實審法院就案內所有證據，依法調查，本於所得之心證
    分別取捨而為事實之判斷，茍於證據法則無所違背，尚難指
    為違法。
  (二)經查，系爭被查扣之油品經送請中油公司煉製研究所檢驗鑑
    定結果，其主要成分為具有揮發性之碳氫化合物，甲○○將
    之用於壓縮著火式內燃機使用，足認系爭查扣油品為柴油。
    又上開油品係乙○以甲○○名義向陳德龍購買，且甲○○未
    經申請核准而由陳德龍提供立式鋼鐵製儲油槽、加油槍、加
    油幫浦、流量計數器、過濾器等器具，設置自用加儲油設施
    ，供甲○○之挖土機作燃料油使用等情，為原審經調查證據
    及言詞辯論後依法認定之事實，核與證據法則及論理法則無
    違。彰化縣政府據以裁罰100萬元，核屬有據，原判決予以
    肯認，其認事用法並無違誤。
  (三)甲○○上訴意旨略以：(1)依乙○於海巡署中巡局調查時所為
    之陳述及證人陳德龍於原審所為之證言可知，系爭加儲油設
    施確係陳德龍設置於甲○○之廢五金回收場上之類似小型加
    油站，供甲○○買油、加油用，原判決認定系爭加儲油設施
    係上訴人向陳德龍「借用」乙節，業已違背證據調查原則及
    經驗法則，且有判決不備理由之違法。(2)系爭油品固經中油
    公司煉製研究所以95年9月29日檢驗報告認定其「主要成分
    為具有揮發性之碳氫化合物，如用於壓縮著火式內燃機使用
    或工業作為燃料者則為柴油」、96年10月30日之檢驗報告認
    定其黏度指數及閃火點均無法測定，另經做「動黏度」化驗
    結果為1.49，已無法符合機械油五種分類中之任何一種；又
    「閃點」部分，應以開杯法去測閃點，但此項目該所之儀器
    測不出閃點，而以閉杯法所測出之閃點則為39℃，亦不符合
    分類標準，無從歸類為國家標準總號2981之機械油。然彰化
    縣政府需先證明中油公司煉製研究之鑑定報告符合經濟部公
    告之「石油製品認定基準」，且該鑑定報告並未說明何謂揮
    發性？其基準為何？彰化縣政府率予採用，原審未予調查，
    理由內亦未說明，顯有應依職權調查證據未予調查及判決不
    備理由之違法。(3)甲○○並非專業人士無從判斷油品之成分
    ，乃相信陳德龍所言，認為所購者為潤滑油，原判決卻僅以
    甲○○於訴訟中坦承「系爭油品為碳氫化合物，且用於壓縮
    著火式內燃機使用」及斷章取義證人陳德龍「挖土機要用柴
    油，潤滑油不能當燃料用油」之證詞，遽認甲○○主張無故
    意過失為不可採，然卻未詳予說明，實有判決不備理由之違
    法。
  (四)惟，原判決業已明確論述其得心證之理由，對上訴人在原審
    之主張如何不足採之論證取捨等事項，亦均有詳為論斷，其
    所適用之法規與該案應適用之現行法規並無違背，與解釋判
    例亦無牴觸，並無所謂判決不適用法規或適用不當及理由不
    備等違背法令之情形，又證據之取捨與當事人所希冀者不同
    ，致其事實之認定亦異於該當事人之主張者，不得謂為原判
    決有違背法令之情形，上訴人對於業經原判決詳予論述不採
    之事項再予爭執，要難謂為原判決有違背法令之情形。上訴
    論旨，仍執前詞，指摘原判決違背法令，求予廢棄，為無理
    由，應予駁回。
貳、上訴人彰化縣政府部分：
  (一)上訴意旨略以：依石油管理法第18條第、第40條第1項第3款
    及第2項、經濟部94年4月1日經授能字第09420080920號函轉
    法務部94年3月24日法律決字第0940004539號函可知，未經
    申請核准而設置之自用加儲油（氣）設施，乃具有公共安全
    之危險性，其性質不啻為違禁物，故不問是否係受處罰人所
    有，均得為沒入之處分，而屬行政罰法第21條所定「其他法
    律另有規定者」之情形，原判決以本件扣案之系爭加儲油設
    施並非甲○○所有而撤銷彰化縣政府所為之沒入處分，自有
    判決適用法規不當之違法。
  (二)按「沒入之物，除本法或其他法律另有規定外，以屬於受處
    罰者所有為限。」，行政罰法第21條定有明文。次按，石油
    及加儲油（氣）等設施依石油管理法雖需經許可後始得買賣
    或設置，然其本身並非違禁物，故石油管理法第40條第2項
    雖明定「…（第2項）前項供銷售或自用之石油製品及所使
    用之加儲油（氣）設施器具，沒入之。…」，然該規定並無
    排除上開行政罰法第21條所定「沒入之物，以屬於受處罰者
    所有為限」之意。彰化縣政府以法務部94年3月24日法律決
    字第0940004539號函主張未經申請核准而設置之自用加儲油
    （氣）設施，其性質不啻為違禁物，故不問是否係受處罰人
    所有，均得為沒入之處分，核非有據。原判決以系爭加儲油
    設施並非甲○○所有，係訴外人陳德龍所有，依行政罰法第
    21條規定，不得為沒入等詞，資為論據，撤銷彰化縣政府所
    為之沒入處分，就系爭加儲油設施部分，適用法律並無違誤
    。上訴論旨，仍執詞指摘，求予廢棄，為無理由，應予駁回
    。另原判決撤銷彰化縣政府所為之沒入處分，其論述理由並
    未細分油品及加儲油設施，然依其論斷方式，系爭油品亦以
    非甲○○所有而撤銷；惟原判決業已依卷內之油品買賣估價
    單、甲○○之代表人乙○及訴外人陳德龍之證言而認定系爭
    油品乃甲○○向訴外人陳德龍所購買之事實，其既認定系爭
    油品為甲○○所購，且陳德龍已交付，則依法自屬甲○○所
    有，原判決卻以非甲○○所有而予撤銷，就此部分，顯有判
    決理由與其認定事實不符之情形，而有適用法律錯誤之違背
    法令之情事。彰化縣政府據以指摘其判決違法，求予廢棄，
    即屬有理，應由本院本諸原審確定之事實，將原判決廢棄，
    並駁回上訴人甲○○此部分在第一審之訴。
六、據上論結，本件上訴人甲○○之上訴為無理由；上訴人彰化
    縣政府之上訴為一部有理由、一部無理由。依行政訴訟法第
    255條第1項、第256條第1項、第259條第1款、第98條第1項
    前段、第104條，民事訴訟法第79條，判決如主文。
中    華    民    國    98    年    11    月    12    日
                    最高行政法院第七庭
                        審判長法官  藍  獻  林
                              法官  廖  宏  明
                              法官  張  瓊  文
                              法官  姜  素  娥
                              法官  林  文  舟
以  上  正  本  證  明  與  原  本  無  異
中    華    民    國    98    年    11    月    12    日
                              書記官  賀  瑞  鸞


司法院資訊處製作；財團法人民間司法改革基金會備份。
